【裁判字號】    98,訴,648
【裁判日期】    990322
【裁判案由】    撤銷贈與行為
【裁判全文】
臺灣屏東地方法院民事判決               98年度訴字第648號
原      告  中國信託商業銀行股份有限公司
法定代理人  丙○○○○
訴訟代理人  戊○○
            乙○○
被      告  甲○○
            丁○○
當事人間撤銷贈與行為事件，本院於民國99年3 月8 日言詞辯論
終結，判決如下：
    主  文
被告甲○○、丁○○間就坐落於屏東縣屏東市○○段一二二七地
號之土地，及坐落其上建物即門牌號碼屏東縣屏東市○○路九十
一號二樓之一（建號一二一七）之建物，於民國九十六年二月八
日所為之贈與行為及所有權移轉登記行為均應予撤銷。
被告丁○○就屏東縣屏東地政事務所於民國九十六年二月八日，
以九十六年屏登字第○二一六一○號收件，以前項土地、建物所
為之所有權移轉登記，應予塗銷，並回復所有權移轉登記予被告
甲○○。
訴訟費用由被告連帶負擔。
    事  實  及  理  由
一、本件被告甲○○未於言詞辯論期日到場，核無民事訴訟法第
    386 條各款所列情形，爰依原告聲請，由其一造辯論而為判
    決。
二、原告主張：
  (一)被告甲○○於民國91年8 月30日向原告請領信用卡使用，依
    約被告即得於特約商店記帳消費。被告甲○○至96年3 月23
    目止累計消費記帳新臺幣（下同）229,581 元，及其中本金
    為228,412 元迄未給付。依約除應給付上開消費款項外，另
    應給付自最後繳款截止日96年3 月23日之翌日起至清償日止
    ，按年息百分之二十計算之利息。
  (二)被告甲○○於92年8 月28日向原告借款300,000 元，約定分
    60期攤還，並訂於每月28日為攤還日，利息按年息百分之
    9.99採固定利率計付，屆期本息如數清償。於貸款有效期間
    屆滿時，遲延履行給付本金或利息時，除仍按上開利率計息
    外，逾期在六個月以內償還者，按照上開利率加百分之十付
    違約金，其超過六個月以上部份，加倍計付。惟被告於96年
    1 月15日起即未依約清償款項，尚餘155,167 元及自96年1
    月16日起至清償日止按年息百分之9.99計算之利息及違約金
    等迄未清償，依約定書第四條之規定，即喪失期限利益，債
    務視為全部到期。
  (三)被告甲○○於92年4 月24日向聲請人借款129,000 元，約定
    自92年4 月24日起至96年4 月9 日止循環動用，利息按年息
    百分之18.25 採固定利率計付，屆期本息如數清償。於貸款
    有效期間屆滿時，遲延履行給付本金或利息時，除仍按上開
    利率計息外，逾期在六個月以內償還者，按照上開利率加百
    分之十付違約金，逾期在六個月以上者，其超過六個月以上
    部份，加倍計付，並約定如有停止付款或拒絕承兌或付款者
    ，或任何一宗債務不依約清償本金或付息者等情形，債務視
    為全部到期。此有甲○○立具同一內容之借據暨約定書交與
    原告收執為證。詎料甲○○於96年1 月15日起未依約清償本
    息，計尚欠123,370 元及自96年1 月16日起按年息百分之20
    計算之利息及違約金等迄未清償，依法被告自應負清償責任
  (四)原告嗣後發現原為被告甲○○所有坐落於屏東縣屏東市○○
    段0000-0000 地號之土地，及其上建物坐落於屏東縣屏東市
    ○○段00000-0000建號，門牌號碼屏東縣屏東市○○路91號
    二樓之一之建物，業於96年2 月8 日以贈與為原因，移轉所
    有權並登記予被告丁○○，而被告甲○○名下已無其他財產
    足資清償對原告之債務。
  (五)被告甲○○自92年間即未依約繳款，96年1 月28日將系爭房
    屋無償贈與被告丁○○，並於96年2 月8 日完成所有權移轉
    登記，而系爭房地為被告甲○○之責任財產，竟以母子贈與
    為原因移轉登記予被告丁○○，至被告甲○○之積極財產顯
    形減少，爰依民法第244 條第1 項之規定提起本訴等語，並
    聲明：1.被告甲○○、丁○○間就坐落於屏東縣屏東市○○
    段0000-0000 地號之土地，及其上建物坐落於屏東縣屏東市
    ○○段00000-0000建號，門牌號碼屏東縣屏東市○○路91號
    二樓之一之建物，於民國96年2 月8 日所為之所有權移轉登
    記行為，其贈與之債權行為及移轉登記之物權行為，均應予
    撤銷。2.被告丁○○就屏東縣屏東地政事務所於民國96年2
    月8日，以96年屏登字第021610 號收件，就前項土地、建物
    所為之所有權移轉登記，應予塗銷，並回復所有權移轉登記
    予被告甲○○。
三、被告則以：
  (一)被告丁○○部分：被告丁○○雖未提出任何書狀，然據其99
    年2 月8 日本院言詞辯論期日到庭陳稱：我要被告甲○○把
    系爭房屋過戶給我，他又辦理抵押借款10萬元，期間10年，
    他只還2 年，還有8 年，我說我會還，這房子我又需要，甲
    ○○現在沒工作，他常說要替我還錢，有時1 或2或3個月回
    家，向我拿錢要還貸款，我怕甲○○沒錢會賣掉這房子，所
    以我有向他拿到貸款的繳款單。都是甲○○向我拿錢繳的等
    語置辯，並聲明：請求駁回原告之訴。
  (二)被告甲○○部分：被告甲○○未於言詞辯論期日到場，亦未
    提出準備書狀作何聲明或陳述。
四、不爭執之事實：
  (一)系爭不動產原來登記在甲○○名下，後來以贈與名義移轉到
    丁○○名下。
  (二)被告甲○○向原告銀行有上述貸款。
五、本件爭執之點：
  (一)甲○○移轉系爭不動產給丁○○，有無法律依據：原告認為
    沒有法律依據，係贈與的無償行為，請求撤銷贈與之債權行
    為及移轉之物權行為，丁○○並應移轉登記予甲○○。
  (二)甲○○系爭貸款是誰繳納：丁○○主張是她繳納，甲○○才
    移轉登記房屋給她，原告則否認，認為繳貸款的匯款人都是
    甲○○（本案起訴後，99年2 月才以丁○○名義匯款）。
六、得心證之理由：
  (一)原告主張之事實業據其提出核與所述相符之土地登記第二類
    謄本、土地登記異動索引、建物登記第二類索引、信用卡申
    請人信用資料、個人信用貸款申請書、透明現金卡申請書、
    客戶消費明細表各1 份、放款帳戶主檔查詢(一)、放款帳戶還
    款交易明細各2 份為證，堪信為真。雖被告丁○○以前詞置
    辯，然依被告丁○○所自行提出之匯款申請書觀之，僅於原
    告起訴後之99年2 月10日有2 筆共5,572 元由被告丁○○匯
    款給被告甲○○，其餘均係以被告甲○○匯款入星展銀行苓
    雅分行被告甲○○帳戶內繳納房貸，而被告丁○○上述2 筆
    匯入被告甲○○帳戶內之匯款顯係臨訟為製造有匯款予被告
    甲○○之事實所為，被告丁○○上揭辯解自不足採。而被告
    甲○○經合法通知未於言詞辯論期日到場，亦未提出準備書
    狀爭執，依民事訴訟法第280 條第3 項應視同自認。綜上所
    述，原告主張應屬可採。
  (二)按債務人所為之無償行為，有害及債權者，債權人得聲請法
    院撤銷之，民法第244 條第1 項定有明文。次按無效法律行
    為之當事人，於行為當時，知其無效或可得而知者，應負回
    復原狀或損害賠償之責任；又法律行為經撤銷者，視為自始
    無效；當事人知其得撤銷，或可得而知者，其法律行為撤銷
    時，準用前條之規定，民法第113 條、第114 條第1 項、第
    2 項亦分別定有明文。本件被告甲○○之現有財產既無從清
    償全部債務，已如前述，而其與被告丁○○均明知其情事，
    仍以贈與之無對價方式將僅有之系爭房地移轉登記與被告丁
    ○○，使其本身陷於無資力而致原告債權有不能受償之虞，
    則原告依前揭規定，訴請撤銷各該被告間對於系爭二筆房地
    所為之贈與行為及所有權移轉行為，及被告丁○○就系爭二
    筆房地於96年2 月8 日以贈與為原因所為之所有權移轉登記
    應予塗銷，並回復所有權移轉登記予被告甲○○，於法即無
    不合，所訴應予准許。
六、結論：原告之訴為有理由，依民事訴訟法第385 條第1 項前
    段、第78條、第85條第2 項，判決如主文。
中    華    民    國    99    年    3     月    22    日
                  民事第二庭    法  官  張世賢
正本係照原本作成。
如不服本判決，應於收受送達後二十日內向本院提出上訴書狀，
其未表明上訴理由者，應於提出上訴後二十日內向本院補提理由
書狀（均須按他造當事人之人數附繕本）
                                書記官  粘嫦珠
中    華    民    國    99    年    3     月    22    日

司法院資訊處製作；財團法人民間司法改革基金會備份。
